【裁判字號】    98,上,80
【裁判日期】    980415
【裁判案由】    返還房屋等
【裁判全文】
臺灣高等法院民事判決                    98年度上字第80號
上  訴  人  甲○○
            乙○○
被上訴人    行政院國軍退除役官兵輔導委員會臺北縣榮民服務
            處
法定代理人  丙○○
訴訟代理人  湯應欽律師
上列當事人間請求返還房屋等事件，上訴人對於中華民國97年11
月28日臺灣臺北地方法院97年度訴字第2558號第一審判決提起上
訴，本院於98年4月1日言詞辯論終結，判決如下：
    主  文
上訴駁回。
第二審訴訟費用由上訴人負擔。
    事實及理由
一、上訴人主張上訴人乙○○接獲民國98年2月24日準備程序期
    日通知，疏未轉告上訴人甲○○，致甲○○未能如期到場，
    而上訴人乙○○已87歲高齡，曾三次車禍大腿骨斷裂，並因
    白內障開刀，視力模糊，故請求延期審理，以便上訴人二人
    得以聘請律師云云。查本院98年2月24日準備程序通知書就
    上訴人甲○○部分係由甲○○本人蓋章簽收，上訴人乙○○
    部分則係由甲○○以同居人身分蓋章簽收，其上並註明「妻
    代」，有本院民事送達證書可稽（見本院卷第13、14頁），
    上訴人甲○○主張因乙○○未為轉告，致不知準備程序期日
    ，顯與事實有間。又上訴人甲○○於本院陳稱乙○○最後一
    次車禍距今已有三年之久（見本院卷第35頁），且上訴人甲
    ○○於原審本有委任廖信憲律師（見原審卷第26頁），嗣於
    97年10月27日終止委任，迄至本院98年4月1日為言詞辯論，
    已近半年。縱以上訴人二人提起上訴日期97年12月22日計算
    ，亦有3月餘，上訴人應有充裕時間選任律師為訴訟代理人
    ，是渠等執此聲請延期審理，顯屬延滯訴訟，不應准許。
二、承前述，上訴人乙○○車禍距今已有3年，其就白內障開刀
    視力模糊乙節，則未提出任何相關醫療證明。其未於言詞辯
    論期日到場，核無民事訴訟法第386條所列各款情形，依被
    上訴人聲請，由其一造辯論而為判決。
三、被上訴人之法定代理人已變更為丙○○，有行政院國軍退除
    役官兵輔導委員會97年7月14日輔人字第0970005797號令可
    稽（見本院卷第20頁），其於98年2月24日具狀聲明承受訴
    訟，核無不合，應予准許。
四、又湯應欽律師受被上訴人委任擔任其訴訟代理人，業據提出
    民事委任狀乙份為憑（見本院卷第17頁）。上訴人指稱其接
    獲被上訴人通知該訴訟代理人費用係自黃飛黃遺產扣款撥付
    云云，為被上訴人內部會計作業問題，對訴訟代理人經合法
    委任乙情不生影響，上訴人執此質疑被上訴人之訴訟代理人
    之受任資格，洵屬誤會。
五、被上訴人主張：如原判決附圖所示坐落臺北縣新店市○○段
    611地號、同市○○段7地號土地上，建號1274號、門牌號碼
    臺北縣新店市○○街14巷5號2樓、面積80.01平方公尺、權
    利範圍全部之房屋（下稱系爭房屋）係訴外人黃飛黃所有。
    黃飛黃為榮民，在臺灣地區無親屬，其於89年7月16日死亡
    ，被上訴人依法為黃飛黃之遺產管理人。因黃飛黃在大陸地
    區之繼承人聲明繼承，被上訴人已向臺灣臺北地方法院聲請
    變賣黃飛黃之遺產以便交付各繼承人在新台幣（下同）200
    萬元限額內之遺產，並蒙該院裁定准許在案。詎上訴人夫妻
    無合法正當權源，占用系爭房屋迄今，迭經催討，拒不遷讓
    。爰依民法第767條規定請求上訴人二人應騰空交還系爭房
    屋。原審為被上訴人全部勝訴之判決。其於本院之答辯聲明
    ：上訴駁回。
六、上訴人則以：上訴人甲○○本係黃飛黃之配偶，為繼承人之
    一，占用系爭房屋自屬合法。而黃飛黃生前囑咐其過世後甲
    ○○應另行找對象改嫁，甲○○乃依其交代與乙○○結婚，
    則黃飛黃自有同意乙○○得占有居住系爭房屋等語，資為抗
    辯。其上訴聲明：(1)原判決廢棄。(2)被上訴人在第一審之訴
    及假執行之聲請均駁回。
七、查上訴人甲○○為大陸人士，在台未設籍，於84年7月20日
    與訴外人黃飛黃結婚。黃飛黃為榮民，曾於86年6月23日收
    養大陸人士黃文辰為養子。黃飛黃業於89年7月16日死亡，
    被上訴人為其遺產管理人，因黃飛黃有大陸地區繼承人，被
    上訴人乃聲請變賣其遺產，經臺灣臺北地方法院以92年度家
    聲字第237號民事裁定准許在案。上訴人甲○○則於黃飛黃
    過世後，另行改嫁予上訴人乙○○。而原判決附圖所示坐落
    臺北縣新店市○○段611地號、同市○○段7地號土地上，建
    號1274號、門牌號碼臺北縣新店市○○街14巷5號2樓、面積
    80.01平方公尺、權利範圍全部之房屋係黃飛黃所有，現由
    甲○○、乙○○占有中。上開各情為兩造所不爭執（見原審
    卷第120頁、本院卷第35頁），並經原審勘驗及囑託臺北縣
    新店地政事務所測繪無訛，有死亡證明書、戶籍謄本、土地
    及建物登記謄本、臺灣臺北地方法院92年度家聲字237號民
    事裁定、勘驗筆錄、複丈成果圖可稽（見原審卷第7至13、
    92、109頁）。
 八、被上訴人主張其為黃飛黃之遺產管理人，業經法院裁定得
     予變賣遺產以便交付黃飛黃大陸地區繼承人，詎系爭房屋
     遭上訴人二人無權占有致無法進行變賣程序，依民法第767
     條規定訴請遷讓返還房屋。上訴人對占有乙情固無爭執，
     惟否認無合法權源，並以前詞置辯。經查：
(一)按被繼承人在臺灣地區之遺產，由大陸地區人民依法繼承者，
  其所得財產總額，每人不得逾新臺幣二百萬元。超過部分，歸
  屬臺灣地區同為繼承之人；臺灣地區無同為繼承之人者，歸屬
  臺灣地區後順序之繼承人；臺灣地區無繼承人者，歸屬國庫。
  前項遺產中，有以不動產為標的者，應將大陸地區繼承人之繼
  承權利折算為價額。臺灣地區與大陸地區人民關係條例第67條
  第1項、第4項本文著有規定。查黃飛黃過世後，其大陸繼承人
  具狀向臺灣臺北地方法院聲明繼承，經該院家事法庭於89年12
  月30日以北院文家福89聲繼字第149號通知准予備查。因黃飛
  黃之遺產為不動產，其大陸地區繼承人之繼承權利應折算為價
  額，而非逕行取得不動產物權，被上訴人乃依法聲請變賣遺產
  ，以便依法交付大陸繼承人可得之遺產限額，業經臺灣臺北地
  方法院92年度家聲字第237號裁定准許在案（見原審卷第12、
  13 頁）。
(二)查上訴人甲○○雖原為黃飛黃之配偶，然其自承現仍為大陸人
  士，僅取得在臺依親居留許可，尚未成為臺灣地區人民（見本
  院卷第35頁），臺灣臺北地方法院96年度訴字第925號刑事判
  決亦同此認定（見原審卷第76至86頁）。承前述，上訴人甲○
  ○尚不得本於大陸繼承人身分直接繼承系爭房屋之所有權，僅
  能於變賣後將其繼承權利折算為價額領取之。是甲○○辯稱其
  為黃飛黃繼承人而得占有使用系爭房屋云云，顯有於法有間。
  又上訴人乙○○為甲○○於黃飛黃死後另行改嫁之配偶，為兩
  造所不爭執，上訴人甲○○雖稱黃飛黃生前囑其另行改嫁，並
  須保住系爭房屋，不要讓被上訴人賣掉，故伊認為黃飛黃也有
  同意乙○○居住系爭房屋云云（見原審卷第120頁），然未見
  舉證以實其說，已難憑信。況甲○○既於黃飛黃死後始另行改
  嫁乙○○，殊難認乙○○於黃飛黃生前即獲其同意居住使用系
  爭房屋。上訴人二人所辯，均無可採。
九、綜上，上訴人二人並未能提出任何事證足資證明渠等有占用
    系爭房屋之合法權源。從而，被上訴人依民法第767條規定
    訴請上訴人二人騰空交還房屋，洵屬有據，應予准許。原審
    為被上訴人勝訴之判決，並定供擔保金額為准、免假執行之
    宣告，於法並無違誤。上訴意旨指摘原判決不當，求予廢棄
    改判，為無理由，應予駁回。
十、據上論結，本件上訴為無理由，依民事訴訟法第463條、第
    385條第1項前段、第449條第1項、第78條、第85條第1項本
    文，判決如主文。
中    華    民    國    98    年    4     月    15    日
                  民事第一庭
                      審判長 法  官 張耀彩
                             法  官 林金吾
                             法  官 盧彥如
正本係照原本作成。
如不服本判決，應於收受送達後20日內向本院提出上訴書狀，其
未表明上訴理由者，應於提出上訴後20日內向本院補提理由書狀
（均須按他造當事人之人數附繕本）上訴時應提出委任律師或具
有律師資格之人之委任狀；委任有律師資格者，另應附具律師資
格證書及釋明委任人與受任人有民事訴訟法第466條之1第1項但
書或第2項（詳附註）所定關係之釋明文書影本。
中    華    民    國    98    年    4     月    15    日
                             書記官 鄭兆璋
附註：
民事訴訟法第466條之1（第1項、第2項）：
對於第二審判決上訴，上訴人應委任律師為訴訟代理人。但上訴
人或其他法定代理人具有律師資格者，不在此限。
上訴人之配偶、三親等內之血親、二親等內之姻親，或上訴人為
法人、中央或地方機關時，其所屬專任人員具有律師資格並經法
院認為適當者，亦得為第三審訴訟代理人。


司法院資訊處製作；財團法人民間司法改革基金會備份。
